臺灣高等法院高雄分院刑事判決　　　　 95年度上易字第763號
上　訴　人　臺灣高雄地方法院檢察署檢察官
被　　　告　丙○○
上列上訴人因被告詐欺案件，不服臺灣高雄地方法院95年度易字
第188 號中華民國95年8 月23日第一審判決（起訴案號：臺灣高
雄地方法院檢察署94年度調偵字第619 號），提起上訴，本院判
決如下：
    主  文
原判決撤銷。
丙○○連續意圖為自己不法之所有，以詐術使人將本人之物交付
，處拘役伍拾伍日，如易科罰金，以銀元佰元（即新台幣玖佰
元）折算壹日。
    事  實
一、丙○○基於意圖為自己不法所有之概括犯意，於民國（下同
    ）92年3 月初，至乙○○位於屏東縣萬巒鄉之住處，向乙○○遊說可投資高雄市政府衛生局登革熱防治工程，並佯稱如
    投資失敗，將全數退還所投資之金額，並提供所屬員工名單
    及存摺以取信於乙○○，乙○○不疑有他而陷於錯誤，於92
    年3 月12日某時許，依丙○○指示，在高雄市中國信託商業
    銀行交付新台幣（下同）17萬元現金予丙○○。嗣於同年4
    月1 日，丙○○又以92年4 月15日要投標新年度之登革熱防
    治工程，尚需押標金15萬元為由，藉故向乙○○要求給予押
    標金等詐術方法，致乙○○不疑，因此陷於錯誤，於同日再
    交付現金14萬5,000 元予丙○○。俟於92年4 月15日丙○○
    以電話告知乙○○已得標之情事後，便音訊全無，且避不見
    面，乙○○始知受騙。
二、案經乙○○訴由臺灣屏東地方法院檢察署呈請臺灣高等法院
    高雄分院檢察署核移臺灣高雄地方法院檢察署檢察官偵查起
    訴。
    理  由
一、訊據被告丙○○固不否認有於92年3 月12日、4 月1 日分別
    向告訴人乙○○拿取款項之事實，惟矢口否認有向告訴人詐
    欺之犯行，辯稱：伊確實有請工人幫衛生局人員代工登革熱
    防治工程，因朋友告訴伊工人從事登革熱噴藥工作，並不能
    立刻拿到現金，如果由伊出資，於工作當天即發給工人現金
    工資，而扣得200 元，1 天有10幾位工人，就可獲得2 萬餘
    元之利潤，伊即以此理由向告訴人借款發放工資，言明每月
    利息2 萬元，遂先後向告訴人借款17萬元及14萬5,000 元，
    但皆由告訴人先行扣掉2 萬元之利息，伊實際僅取得15萬元
    及12萬5,000 元，伊並非邀取告訴人投資，嗣因伊母親罹患
    SARS疾病，將向告訴人借得之款項用在伊母親身上，致無法
    還錢，伊並無詐欺之犯意云云。但查：
  (一)上揭事實，業據告訴人乙○○於檢察官偵查、原審及本院審
    理時指訴不移，並有被告於92年3 月12日書立之面額15萬元
    、2 萬元本票2 張及同年4 月1 日出具之借據1 紙附卷可稽
    （見發查617 號偵查卷第10頁），而告訴人所云被告為取信
    於伊，曾提供員工名單及交付其本人與員工呂健志、甲○○
    之存摺乙節，亦有鄭淑珍等20人年籍資料名單1 份，被告及
    呂健治、甲○○之高雄銀行存摺附卷可證（見同上卷第9 頁
    ），則告訴人指訴被告有以上揭投資登革熱防治工程而向其
    收取17萬元及14萬5,000元云云，應堪認定。
  (二)被告於檢察官偵查時雖稱：伊是要與朋友一同承攬高雄市衛
    生局登革熱防治工程，需要資金，而向告訴人借錢，但後來
    工程沒有標到云云。然查，高雄市政府衛生局防治計劃係於
    92年6 月底才有公開招標，之前係高雄市政府衛生局自己僱
    工，並未招標，此情業據證人即該衛生局疾病管制處防疫科
    技士林子容於檢察官偵查中證述屬實，並有高雄市政府衛生
    局登革熱防治計劃決標公告在卷可參（見偵緝字第776 號卷
    第27、28、31、32頁）；則被告於向告訴人拿取款項時，該
    登革熱防治工程並未對外招標，而係由高雄市政府自己僱工
    ，則被告所稱要與朋友一起承攬登革熱工程云云，即屬虛妄
    不實。
  (三)再依被告交予告訴人其自己及甲○○、呂健志之存摺3 本及
    金融卡3 張（告訴人提出存摺、金融卡原本經本院檢閱與卷
    附之影本相符），皆係於92年3 月12日向高雄銀行七賢分行
    所開立，然高雄市政府衛生局疾病管制處防疫科於92年4 月
    4 日簽請領取91－92年冬季登革熱防治噴藥工作92年3 月1
    日至同年月10日之噴藥工工資計63萬7,000 元，於所附噴藥
    工資印領清冊中，並無被告及甲○○之名單，則被告及甲○○均未從事登革熱噴藥工作，已無可疑。至呂健志雖被列於
    印領清冊上，然其亦僅於92年3 月10日從事噴藥工作1 天，
    薪資1,400 元；而據證人即呂健志於原審審理時證稱：伊經
    不詳姓名之朋友介紹，曾在高雄市三民區從事噴藥工作1 次
    ，而有提供存摺及印章，噴完藥下班時曾向被告領取800 元
    ，印領清冊上之印文確係出於伊之印章等語（見原審卷第11
    2-116 頁），而被告於原審審理亦供稱：伊先發給呂健志1,
    000 元，呂健志去衛生局領1,400 元支票，再交給伊等語（
    見偵緝字第776 號卷第28頁）此情固可認呂健志確有經不詳
    姓名之朋友介紹，受上開疾病管制處之僱用，從事噴藥工作
    1 天，而向被告領取800 元或1,000 元之情事，然呂健志嗣
    後並未從事防制登革熱噴藥工作，乃被告竟擅自將呂健志之
    存摺、金融卡交予告訴人，並稱呂健志係其僱用之噴藥工人
    ，惟經告訴人以上開金融卡刷卡，均無存款，足見被告將存
    摺及金融卡交付予告訴人，係為取信於告訴人，而有詐欺之
    意圖，至為明灼。
  (四)再被告曾提交鄭淑珍等20人之年籍資料予告訴人，此為告訴
    人所承認，亦有該名單資料影本附卷可考（見發查字第617
    號偵查卷第11、12頁），據告訴人陳稱：被告係謂該等名單
    上之人員係其僱用從事噴藥工作之人，將來可由伊承做團體
    險以取信於伊，而順利向伊取得款項等語，被告則稱：告訴
    人係在國華保險公司工作，係因告訴人稱只要提供投保人名
    單，其即可抽傭，伊始提供上開名單予告訴人，該名單資料
    與伊向告訴人借款無關等語，2 人各執一詞，經查，告訴人
    在保險公司任職，固可因承攬保險而可取得佣金，但究不可
    能隨意列出一名單即可向保險公司取得佣金，必也該名單上
    之人均受僱於某一個人或法人，而從事特定工作，經該個人
    或法人為其等投保團體險，始合乎常情，是被告所陳與常情
    有悖，而不合乎經驗法則，兩相比較，應以告訴人之所述為
    可信。
  (五)被告既係施有詐術而向告訴人取得款項，已如前述，其有詐
    欺之犯行，已甚明顯。至被告究係邀告訴人投資，或告訴人
    有無預扣利息，均無關被告詐欺罪行之成立，綜上所述，被
    告罪證已甚明確，所辯要係卸責之詞，不足採信，犯行洵堪
    認定。
二、核被告所為，係犯刑法第339 條第1 項之詐欺取財罪，被告
    先後2 次詐欺犯行，時間緊接，顯係基於概括之犯意，而刑
    法第56條連續犯之規定，業於94年元月7 日修正公布刪除，
    並於95年7 月1 日施行，則被告之犯行，因行為後業已刪除
    連續犯之規定，此刪除雖非犯罪構成要件之變更，但顯已影
    響行為人刑罰之法律效果，依新法第2 條第1 項規定，比較
    新舊法結果，仍應適用較有利於被告之行為時法即舊法論以
    連續犯。
三、原審未予詳求，遽為被告無罪之判決，自有未洽；檢察官上
    訴指摘原判決諭知被告無罪為不當，非無理由，應由本院將
    原判決撤銷。審酌被告曾因偽造文書案，經本院於90年4 月
    3 日判處有期徒刑3 月緩刑2 年確定，有臺灣高等法院被告
    全案紀錄表在卷可考，卻於緩刑期間內再犯本案，顯見其尚
    無悔意，及其詐得之款項，犯後已清償部分，現尚欠告訴人
    28萬元且表示每一個月願返還告訴人5,000 元，告訴人亦不
    否認確已收受兩個月共1 萬元等一切情狀，爰予科處拘役55
    日，並諭知易科罰金之折算標準。按被告犯罪時之刑法第41
    條第1 項就易科罰金之折算標準。被告犯罪時之刑法第41條
    第1 項就易科罰金之折算標準係規定以1 元以上3 元以下折
    算1 日，而修正前罰金罰鍰提高標準條例第2 條前段（現已
    刪除）規定，就原定數額提高為100 倍折算1 日，則被告行
    為時之易科罰金折算標準，應以銀元300 元折算1 日，經折
    算為新台幣後，應以新台幣900 元折算1 日，惟上開95年7
    月1 日修正公布施行之刑法第41條第1 項前段則規定：「犯
    最重本刑為5 年以下有期徒刑以下之罪，而受6 個月以下有
    期徒刑或拘役之宣告者，得以新台幣1,000 元、2,000 元或
    3,000 元折算1 日，易科罰金。」比較修正前後易科罰金折
    算標準，以舊法之規定較有利於被告，自應依刑法第2 條第
    1 項前段規定，適用修正前之刑法第41條第1 項規定，定其
    折算標準。
據上論斷，應依刑事訴訟法第369 條第1 項前段、第364 條、第
299 條第1 項前段，刑法第2 條第1 項前段、第339 條第1 項、
修正前刑法第56條、第41條第1 項前段，修正前罰金罰鍰提高標
準條例第1 條前段、第2 條，判決如主文。
本案經檢察官許月雲到庭執行職務。
中　　華　　民　　國　　96　　年　　3 　　月　　13　　日
                  刑事第四庭    審判長法  官   蕭權閔
                                      法  官   吳進寶
                                      法  官   陳吉雄
以上正本證明與原本無異。
本判決不得上訴。
中　　華　　民　　國　　96　　年　　3 　　月　　14　　日
　　　　　　　　　　　　　　　　　　　書記官   梁美姿
附錄本件論罪科刑法條：
中華民國刑法第339條第1項
（普通詐欺罪）
意圖為自己或第三人不法之所有，以詐術使人將本人或第三人之
物交付者，處5 年以下有期徒刑、拘役或科或併科1 千元以下罰
金。
                                                   W
